臺灣高等法院臺中分院刑事判決　　　100年度選上訴字第958號
上　訴　人　臺灣臺中地方法院檢察署檢察官
上　訴　人
即　被　告　林德松
選任辯護人　陳鴻謀律師
上列上訴人因被告違反公職人員選舉罷免法案件，不服臺灣臺中
地方法院99年度選訴字第2號中華民國100年3月22日第一審判決
（起訴案號：臺灣臺中地方法院檢察署99年度選偵字第44號），
提起上訴，本院判決如下：
    主  文
上訴駁回。
    事  實
一、林德松自民國95年間起擔任台中縣太平市（現改制為台中市
    太平區）永隆里里長，而黃溪圳（經原審判處有期徒刑1年8
    月，緩刑4年確定）為永隆里第1鄰鄰長、廖林柑為同里第3
    鄰鄰長、李金振為同里第6鄰鄰長、黃壁鋐為同里第7鄰鄰長
    （郭明莉為其配偶）、劉清松為同里第10鄰鄰長、李瑞明為
    同里第11鄰鄰長、謝賢墩為同里第12鄰鄰長（陳雪美為其配
    偶），黃溪圳、廖林柑、李金振、黃壁鋐、劉清松、李瑞明
    、謝賢墩均設籍於台中市太平區永隆里，而對永隆里里長候
    選人具有投票權。林德松為求連任，預為99年大台中直轄市
    三合一選舉台中市太平區永隆里里長候選人，其為順利當選
    連任，明知對於有投票權之人，不得行求期約、交付賄賂或
    其他不正利益，而約使投票權人為其投票權一定之行使，竟
    基於行求賄賂之接續犯意，計畫以該里有投票權人之第1、3
    、6、7、10、11、12鄰鄰長為行賄對象，以俗稱「綁樁」方
    式，予以每一位鄰長新台幣（下同）1萬元為買票之對價，
    而對於上開鄰長等有投票權人約定於選舉時為投票權一定之
    行使，並尋求該些鄰長的支持以達固票之目的。林德松乃於
    99年7月下旬某日下午，攜帶一裝有金錢之牛皮紙袋至台中
    市○○區○○里○○路597巷51號黃溪圳住處，以暗示方式
    約使為投票權一定之行使，並尋求支持而對黃溪圳說：「這
    1萬元要給你吃茶！（台語）」，尚未從牛皮紙袋中抽取1萬
    元時，黃溪圳即予以拒絕，並稱：「沒有，沒有在收這個錢
    ！」，而未與林德松就期約交付賄賂達成意思合致。
二、其後，林德松另抽取牛皮紙袋中之6萬元交付予黃溪圳，並
    囑黃溪圳假借以請大家吃茶為由，將6萬元代為轉分給第3、
    6 、7、10、11、12鄰鄰長各1萬元，而約使各該鄰長為投票
    權之一定行使，並尋求各該鄰長之支持；黃溪圳明知林德松
    所囑交付之6萬元係就上開鄰長約使其等就里長選舉為投票
    權一定之行使，以達固票目的之行賄款項，仍與林德松共同
    基於固票綁樁行求賄賂之犯意聯絡予以收受。當晚吃完晚餐
    後，黃溪圳騎腳踏車至永隆里第6鄰鄰長李金振開設在台中
    市○○區○○里○○路415號之機車行，適第3鄰鄰長廖林柑
    亦在店裡，而以接續綁樁固票行賄之犯意對李金振、廖林柑
    說：「里長1萬元要給你們，你們過去4年幫忙，給你們吃茶
    」，並從褲袋中抽出預先算好並摺成一疊之1萬元2疊，先交
    付予廖林柑，再交付予李金振，廖林柑、李金振當場拒絕表
    示不收，黃溪圳表示請其2人自行退還林德松，廖林柑隨即
    回家打電話給林德松並退還1萬元；李金振當晚亦退還1萬元
    予林德松，李金振、廖林柑因而未與黃溪圳就期約交付賄賂
    達成意思合致。
三、黃溪圳復於同日騎乘腳踏車至台中市○○區○○里○○路40
    1巷45號第7鄰鄰長黃壁鋐之住處，惟黃壁鋐住處無人在家，
    而黃溪圳於返家途中遇見黃壁鋐之配偶郭明莉，乃接續上開
    綁樁固票行賄之犯意，對郭明莉說：「我找妳老公找不到，
    這個1萬元是里長說要給妳老公吃茶，不然妳拿給妳老公。
    」、「選舉快到了，這是里長的一個小意思」，並交付1萬
    元予郭明莉，郭明莉當下表示黃壁鋐不會收錢，黃溪圳亦表
    示請郭明莉自行退還林德松，郭明莉於隔日亦退還1萬元予
    林德松，黃壁鋐因而未與黃溪圳就期約交付賄賂達成意思合
    致。
四、黃溪圳又於同日騎乘腳踏車至台中市○○區○○里○○路55
    6巷67號第10鄰鄰長劉清松之住處，適劉清松在家，即接續
    上開綁樁固票行賄之犯意，對劉清松說：「里長要給你吃茶
    。」，並交付1萬元予劉清松，劉清松當場拒絕表示不收，
    黃溪圳亦表示請劉清松自行退還予林德松，劉清松隔日亦將
    1 萬元退還予林德松，而未與黃溪圳就期約交付賄賂達成意
    思合致。
五、黃溪圳再於同日騎乘腳踏車至台中市○○區○○里○○路49
    6巷1號第11鄰鄰長李瑞明之住處，適李瑞明在家，即接續上
    開綁樁固票行賄之犯意，對李瑞明說：「這1萬元里長要給
    你吃茶。」，並交付1萬元予李瑞明，李瑞明當場拒絕表示
    不收，黃溪圳亦表示請李瑞明自行退還予林德松，李瑞明隔
    日即將1萬元退還予林德松，而未與黃溪圳就期約交付賄賂
    達成意思合致。
六、翌日上午9時許，黃溪圳亦至台中市○○區○○里○○路438
    巷22號第12鄰鄰長謝賢墩之住處，適謝賢墩外出，僅其配偶
    陳雪美在家，即接續上開綁樁固票行賄之犯意，對陳雪美稱
    要拜託謝賢墩支持里長候選人林德松，並交付1萬元予陳雪
    美，陳雪美當場拒絕表示不收，黃溪圳亦表示請陳雪美自行
    退還予林德松，陳雪美隨即打電話請林德松至其住處取回1
    萬元，謝賢墩因而未與黃溪圳就期約交付賄賂達成意思合致
    。
七、嗣林德松於99年9月15日登記參選99年大台中直轄市三合一
    選舉台中市太平區永隆里第1屆里長候選人，經秘密證人A1
    於99年10月間向台中市警察局太平分局檢舉，而經警於99年
    11月11日持台灣台中地方法院核發之搜索票至台中市太平區
    永隆里七星巷6號林德松住處、台中市○○區○○里○○路
    417號永隆里里長辦公室、台中市○○區○○里○○路597巷
    51號黃溪圳住處及台中市○○區○○里○○路401巷45號郭
    明莉住處等地執行搜索，並於99年11月12日拘提廖林柑、李
    金振、黃壁鋐、李瑞明、謝賢墩、陳雪美等人到台中市警察
    局太平分局製作調查筆錄，而查獲上情（黃溪圳、廖林柑、
    李金振、黃壁鋐、郭明莉、劉清松、李瑞明、謝賢墩、陳雪
    美等人就刑法第143條第1項之投票受賄罪均經台灣台中地方
    法院檢察署檢察官為不起訴處分），並於台中市太平區永隆
    里七星巷6號林德松住處扣得選舉名冊1冊、99年度直轄市里
    長選舉候選人登記名冊1本、名冊筆記本2本、禮簿1本、手
    機1支（含門號0000-000000SIM卡）。
八、案經台中市警察局太平分局報請臺灣台中地方法院檢察署檢
    察官偵查起訴。
    理  由
壹、證據能力部分：
一、按電話監聽譯文，僅屬依據監聽錄音結果予以翻譯之文字，
    固具文書證據之外觀，但實際上仍應認監聽所得之錄音帶，
    始屬調查犯罪所得之證物，乃刑事訴訟法第165條之1第2項
    所稱之新科技證物，如其蒐證程序合法，且當事人已承認監
    聽錄音譯文之內容屬實，或對於該譯文內容並無爭執，而法
    院復已就該譯文依法踐行調查證據程序者，該監聽錄音之譯
    文即與播放錄音有同等價值，自有證據能力（最高法院98年
    度台上字第527號判決意旨參照）。經查，被告持用門號000
    0-000000行動電話、證人郭明莉持用門號0000-000000行動
    電話，曾為臺灣臺中地方法院檢察署檢察官聲請實施通訊監
    察獲准，經台灣台中地方法院核發99年聲監字第2974號通訊
    監察書，而對上述行動電話實施通訊監察，被告及其辯護人
    對於通訊監察譯文之證據能力均不爭執，自有證據能力。
二、次按被告之自白，非出於強暴、脅迫、利誘、詐欺、疲勞訊
    問、違法羈押或其他不正之方法，且與事實相符者，得為證
    據，刑事訴訟法第156條第1項定有明文。本件被告於警詢、
    檢察官偵查中及審理中所為之自白（包括部分自白），被告
    及其選任辯護人於審理時復未提出其他可供證明被告下列經
    本院所引用之於警詢、偵查中、原審及本院審理時所為之自
    白（包括部分自白），究有如何之遭受「強暴、脅迫、利誘
    、詐欺、疲勞訊問、違法羈押或其他不正之方法」始為自白
    之證據，以供本院得以即時調查審認，並參酌上開非屬供述
    證據部分之證據等，足認被告下列經本院所引用之於警詢、
    偵查中、原審及本院審理時所為之自白（包括部分自白），
    其與事實相符者，依法自得為證據。
三、又按被告以外之人於偵查中向檢察官所為之陳述，除顯有不
    可信之情況者外，得為證據，刑事訴訟法第159條之1第2項
    定有明文。而依現階段刑事訴訟法之規定，檢察官代表國家
    偵查犯罪、實施公訴，必須對於被告之犯罪事實負舉證之責
    ，依法有訊問被告、證人及鑑定人之權，證人、鑑定人且須
    具結，實務運作上，偵查中檢察官向被告以外之人所取得之
    陳述，原則上均能遵守法律規定，不致違法取供，其可信性
    極高。又刑事訴訟法並無檢察官於偵查中訊問證人時，應予
    被告詰問機會之規定，故證人於檢察官偵查中訊問時未經被
    告進行詰問，仍有證據能力（最高法院96年度台上字第2786
    號判決意旨參照）。查下列判決理由中所載證人廖林柑、李
    金振、郭明莉、劉清松、李瑞明、陳雪美於檢察官訊問時以
    證人之身分具結所為陳述，並未見有受任何不當外力之干擾
    或為檢察官不法取供，被告及其選任辯護人於審理時亦未主
    張檢察官有何違背法定程序而對上開證人取供之情形，則依
    上開說明，證人廖林柑、李金振、郭明莉、劉清松、李瑞明
    、陳雪美上開偵訊時結證之陳述，自均有證據能力。
四、另按刑事訴訟法第159條之5第2項所定：「當事人、代理人
    或辯護人於法院調查證據時，知有第159條第1項不得為證據
    之情形，而未於言詞辯論終結前聲明異議者，視為有前項之
    同意。」乃係基於證據資料愈豐富，愈有助於真實發現之理
    念，酌採當事人進行主義之證據處分權原則，並強化言詞辯
    論主義，透過當事人等到庭所為之法庭活動，在使訴訟程序
    順暢進行之要求下，承認傳聞證據於一定條件內，得具證據
    適格。此種「擬制同意」，因與同條第一項之明示同意有別
    ，實務上常見當事人等係以「無異議」或「沒有意見」表示
    之，斯時倘該證據資料之性質，已經辯護人閱卷而知悉，或
    自起訴書、原審判決書之記載而了解，或偵、審中經檢察官
    、審判長、受命法官、受託法官告知，或被告逕為認罪答辯
    或有類似之作為、情況，即可認該相關人員於調查證據之時
    ，知情而合於擬制同意之要件（最高法院96年度臺上字第41
    74號判決意旨參見）。經查，本件其餘卷內所引用之供述證
    據（含言詞及書面陳述），其性質屬於被告以外之人於審判
    外的陳述，而為傳聞證據，且查無符合刑事訴訟法第159條
    之1至之4等前4條之情形者，原雖無證據能力，然此部分供
    述證據（含言詞及書面陳述）內容，業經本院審理時予以提
    示並告以要旨，且經檢察官、被告及其選任辯護人表示意見
    ，當事人均已知上述供述證據乃屬傳聞證據，且於本院審判
    期日中均未對此部分之證據表示意見，且迄至言詞辯論終結
    前亦未聲明異議，本院審酌上開證據資料製作時之情況，或
    因距離案發時間較近；或因較無人情施壓或干擾，且亦無違
    法、不當取供之情形存在及證明力明顯過低之瑕疵，揆諸前
    開規定，爰依刑事訴訟法第159條之5規定，認為以之作為本
    案之證據亦屬適當，自均有證據能力。
貳、實體部分：
一、上開犯罪事實，業據上訴人即被告林德松（下稱被告）於偵
    查、原審及及本院審理時坦承不諱（見99年度聲羈字第1337
    號第6至7頁、99年度選偵字第44號卷四第111至113頁、第17
    3頁、原審卷第32、120頁、本院卷第39頁背面、第55頁背面
    ），核與同案被告黃溪圳於偵查、原審審理中之供述（見99
    年度選偵字第44號卷四第114至110頁、原審卷第32、120頁
    ），及證人廖林柑、李金振、李瑞明、謝賢墩、陳雪美、劉
    清松、郭明莉、黃壁鋐分別於偵查及原審審理時證述之情節
    相符，並有郭明莉持用門號0000-000000之監察譯文、郭明
    莉與黃溪圳、賴淑靜串證譯文、通聯調閱查詢單、臺中市警
    察局太平分局搜索扣押筆錄、扣押物品目錄表、中華電信資
    料查詢在卷可稽，足見被告林德松之自白與犯罪事實相符。
    從而，本件事證明確，被告投票行賄之犯行應堪認定。
二、論罪科刑：
  (一)按投票行賄罪之處罰分別規定於刑法第144條及公職人員選
    舉罷免法第99條第1項，而公職人員選舉罷免法第99條第1項
    為刑法第144條之特別法，依特別法優於普通法之規定，應
    優先適用公職人員選舉罷免法。按公職人員選舉罷免法第99
    條第1項之投票行賄罪係以對於有投票權之人，行求期約或
    交付賄賂或其他不正利益，而約其不行使投票權或為一定之
    行使為構成要件，繹析其要件有三：(1)行為人須對於有投票
    權之人為之；(2)行為人必須有行求、期約或交付賄賂或其他
    不正利益之行為；(3)行為人須約使有投票權人為一定之行使
    或不行使投票權。而所謂「行求」，係指行賄人自行向對方
    提出賄賂或不正利益，以備交付，只以行賄者一方之意思表
    示為已足，不以受賄者之允諾為必要；至所謂「期約」，係
    指行賄者與受賄者雙方就期望而為約定於一定期間內交付賄
    賂或利益，乃雙方意思已合致而尚待交付；「交付」，係指
    行賄者事實上將賄賂或不正利益交付受賄者收受之行為。又
    不論何階段之行為態樣，行為人之行為是否該當於公職人員
    選舉罷免法第99條第1項之投票行賄罪，除應該當上開三要
    件外，亦須視行為人主觀上是否具有行賄之犯意，而約使有
    投票權人為投票權一定之行使或不行使；而客觀上行為人所
    行求期約或交付之賄賂或不正利益可認係約使投票權人為投
    票權之一定行使或不行使之對價，以及所行求、期約、交付
    之對象是否為有投票權人而定，合先敘明。次按刑法上之「
    交付」賄賂，係「收受」賄賂之對應行為，故必對方已經收
    受，而後始有交付可言，至所謂「收受」，乃取得賄賂而加
    以保持或不予返還之義，如行賄之相對人拒絕收受，顯無收
    受之意思，則行賄人應僅成立行求賄賂罪，不能遽論以交付
    賄賂罪（最高法院84年度台上字第520號判決意旨參照）。
  (二)查本件被告用以行賄之現金為每個鄰長各1萬元，依通常社
    會上之價值觀念，雖非鉅額，然依法務部於90年10月8日以
    法檢字第036885號函所檢附「賄選犯行例舉」第二項，以30
    元之商品價值，作為單純加深選民印象之宣傳行為與動搖投
    票意向之賄選犯行二者之劃分基礎，經多年來廣為宣傳，已
    使多數候選人及選民獲悉，並產生合理之信賴；本件行賄之
    金額為每個投票權人現金1萬元，顯已高於上述金額甚多，
    依社會通念之認知，應可認定確屬「約以投票權為一定行使
    」之財物賄賂。被告欲交付同案被告黃溪圳1萬元時及被告
    與同案被告黃溪圳共同先後分別交付廖林柑、李金振、黃壁
    鋐、劉清松、李瑞明、謝賢墩等人各1萬元時，均以暗示方
    式表示係林德松的錢或以明示方式要求支持林德松等語，而
    黃溪圳、廖林柑、李金振、郭明莉、劉清松、李瑞明、陳雪
    美等人均了解現金1萬元之意義即為行求於里長選舉時對林
    德松之支持所用，業據其等於偵查中及原審審理時證述明確
    ，足見被告與同案被告黃溪圳主觀上有行賄之犯意，客觀上
    亦有交付賄賂予有投票權之選民，約使投票權人為投票權之
    一定行使。亦即：(1)被告行求黃溪圳約使其為投票權之一定
    行使，欲交付現金時，為黃溪圳所拒，核被告係犯公職人員
    選舉罷免法第99條第1項之對於有投票權之人行求賄賂而約
    其為一定之行使罪。(2)被告與同案被告黃溪圳共同行求廖林
    柑、李金振、黃壁鋐、劉清松、李瑞明、謝賢墩等人約使其
    等為投票權之一定行使，交付現金後為廖林柑、李金振、黃
    壁鋐之配偶郭明莉、劉清松、李瑞明、謝賢墩之配偶陳雪美
    等人所退還，核被告係犯公職人員選舉罷免法第99條第1項
    之對於有投票權之人行求賄賂而約其為一定之行使罪，且被
    告與同案被告黃溪圳2人間就共同行求廖林柑、李金振、黃
    壁鋐、劉清松、李瑞明、謝賢墩等人部分具有犯意聯絡及行
    為分擔，均為共同正犯。又檢察官就上開(1)部分於起訴書雖
    漏未論述，惟犯罪事實已有記載，且(1)部分與業經起訴經論
    罪科刑(2)部分，有接續犯之包括一罪關係（後述），基於審
    判不可分原則，自得併予審理。
  (三)刑法於94年2月2日修正公布（95年7月1日施行）刪除連續犯
    規定之同時，對於合乎接續犯或包括的一罪之情形，為避免
    刑罰之過度評價，已於立法理由說明委由實務以補充解釋之
    方式，發展接續犯之概念，以限縮數罪併罰之範圍。又按公
    職人員選舉罷免法第99條第1項對於有投票權之人交付賄賂
    罪，就該罪規定之本來意涵而論，係在藉以防制賄選，以維
    護純淨之選風，而保障選舉之公正、公平與正確。從其犯罪
    構成要件觀察，係以對於有投票權之人交付賄賂（即所謂「
    買票」），而約其不行使投票權或為一定之行使為其內涵。
    而賄選買票，依通常社會經驗，恆需分別對多數有投票權人
    同時或先後進行多次接續為同種類之賄選買票行為，始有可
    能獲得足以影響投票結果之票數。否則若僅對單一有投票權
    之人實行一次賄選行為，顯然無從達到其犯罪之目的。故多
    次投票行賄行為，在刑法刪除連續犯規定之前，通說係論以
    連續犯。然鑑於公職人員選舉，其前、後屆及不同公職之間
    ，均相區隔，選舉區亦已特定，以候選人實行賄選為例，通
    常係以該次選舉當選為目的。是於刪除連續犯規定後，苟行
    為人主觀上基於單一之犯意，以數個舉動接續進行，而侵害
    同一法益，在時間、空間上有密切關係，依一般社會健全觀
    念，難以強行分開，在刑法評價上，以視為數個舉動之接續
    實行，合為包括之一行為予以評價，較為合理，於此情形，
    即得依接續犯論以包括之一罪。否則，如係分別起意，則仍
    依數罪併合處罰，方符立法本旨（最高法院99年6月29日第5
    次刑事庭會議決議參照）。查本件被告對黃溪圳行賄之同時
    ，一併委託黃溪圳轉達伊行賄之意思及轉交賄款，之後同案
    被告黃溪圳又先後分別對廖林柑、李金振、黃壁鋐、劉清松
    、李瑞明、謝賢墩等多人行賄，被告與同案被告黃溪圳均乃
    係基於單一之犯意，在特定單一之選區，為使特定單一之候
    選人（林德松）當選之目的，而接續在相近之時間，以相同
    之模式向同選舉區上開有投票權之受賄者行賄，且侵害同一
    法益，依上說明，被告與共同被告黃溪圳之共同接續數次交
    付賄賂之行為，刑法評價上應均僅成立接續犯一罪，公訴意
    旨認係被告與同案被告黃溪圳所為應成立集合犯一罪，容有
    誤認。
  (四)再按公職人員選舉罷免法第99條第5項前段規定，犯第1項之
    罪，在偵查中自白者，減輕其刑。所謂自白，乃被告對自己
    犯罪事實之全部或一部之供述之謂，被告所供述者，不必限
    於構成要件該當事實，即除供述構成要件該當事實外，另外
    主張違法阻卻事由或責任阻卻事由，猶不失為自白（最高法
    院93年臺上字第2870號判決意旨參照）；又公職人員選舉罷
    免法第99條第5項規定，並無自白後否認犯罪即不適用之除
    外規定，審判中翻異否認，乃其防禦權之正當行使，尤非法
    之所禁（最高法院89年度台上字第1341號判決要旨參照）。
    經查，被告於99年11月12日偵查中聲請羈押庭訊問中供稱：
    「（問：為何要給這些鄰長他們各1萬元？）因他們是我的
    鄰長，這4年下來幫我做了很多事，所以我感謝他們。……
    （問：你給鄰長1萬元為何要透過黃溪圳給？）一般我直接
    給的話，他們不好意思拿，所以透過黃溪圳去轉交，但之後
    他們也全部還我。……（問：你交給鄰長1萬元是不是要透
    過鄰長去幫你助選？有無此意思？）算是感謝他們，鄰長是
    幫忙里長，因有些工作是透過鄰長幫忙。算是鄰長出去也要
    經費，我也必須補助他們。……（問：是否你給錢的鄰長，
    是與你同派系？沒有給錢的其他鄰長不是與你同派系？）這
    也是有關係，選舉是現實的事情。」等語（見99年度聲羈字
    第1337號第6、7頁）；又於99年11月16日偵查訊問中供稱：
    「（問：你要給鄰長的1萬元是由你決定給那些人還是黃溪
    圳決定？）我決定的。（問：你是否也有想要給黃溪圳1萬
    元？）當時我是有跟他說要給他，但是他沒有拿，他就說他
    不應該拿的。……（問：為何除了1、3、6、7、10、11、12
    分鄰長之外，其他的鄰長你沒有想要也給他們1萬元？）因
    為這幾個人是跟我配合比較好的。……（問：1萬元跟劉清
    松當選模範父親是否有關係？）沒有關係。」等語（見99年
    度選偵字第44號卷四第111至113頁）；又於99年11月23日偵
    查訊問中供稱：「（問：對於你先前供述給永隆里1鄰鄰長
    黃溪圳、3鄰鄰長廖林柑、7鄰鄰長黃壁鋐、10鄰鄰長劉清松
    、11鄰鄰長李瑞明、12鄰鄰長謝賢墩、6鄰鄰長李瑞明他們
    各1 萬元，這1萬元是何目的？）1萬元就是他們平常很配合
    我，很忙，我拿1萬元要慰勞他們。（問：如果是要慰勞他
    們，不是什麼見不得人的錢，為何在劉清松被警方調問後，
    還要勾串相關人等將這件事情說成是劉清松當選模範父親的
    加菜金？）就是有人說要這樣說。（問：要給這些鄰長的1
    萬元是不是尋求這些鄰長在這次你選本屆里長要支持你？）
    我沒有這樣說。……（問：為何你要說謊，說成是劉清松當
    選範父親的加菜金？）是說錯的，因為當時有人說要這樣說
    。」等語（見99年度選偵字第44號卷四第173頁），依上開
    被告歷次於偵查中之供述，其對於交付金錢予黃溪圳及託黃
    溪圳交付金錢予廖林柑、李金振、黃壁鋐、劉清松、李瑞明
    、謝賢墩等人之客觀事實坦承不諱，對於其交付金錢之目的
    是否基於行賄之主觀犯意，雖僅以「感謝幫忙」、「慰勞金
    」、「選舉是現實的」等隱晦不明之用詞帶過，因本件犯罪
    事實係以俗稱「綁樁」方式進行賄選，並非於投票日前以每
    票實際之對價進行買票，是被告於供述中已坦承基於選舉之
    現實理由以慰勞金或感謝幫忙之名義欲收買黃溪圳、廖林柑
    、李金振、黃壁鋐、劉清松、李瑞明、謝賢墩等鄰長於里長
    選舉時之相挺，因認已對犯罪事實之一部事實為供述，即使
    被告因急於減輕其違法責任而無法明確供述其係為了「買票
    」或「賄賂」等法律用詞，揆諸上開最高法院之判決意旨，
    猶不失為自白，是被告於偵查中已就起訴事實所違反公職人
    員選舉罷免法之犯罪事實自白在卷，於原審及本院審理中對
    於上開犯行亦已自白不諱，其所犯之行求賄賂罪應依公職人
    員選舉罷免法第99條第5項之規定，減輕其刑。
三、原審經審理結果，認被告罪證明確，適用公職人員選舉罷免
    法第99條第1項、第3項、第5項前段、第113條第3項，刑法
    第11條、第28條、第37條第2項等規定，並審酌選舉乃民主
    政治最重要之表徵，須由選民評斷候選人之才德、品行、學
    識、操守、政見而選賢與能，其攸關國家政治之良窳、法律
    之興廢、公務員之進退，影響國家根基及人民權利至深且鉅
    ，不得使金錢或其他利益介入選舉，抹滅實行民主政治之真
    意，而賄選實為敗壞選風之主要根源，故世界各民主法治國
    家莫不懸為厲禁，全力遏止，治安機關有鑑於國內社會環境
    急速變遷，民眾法治觀念尚待加強，因此，每逢選舉開始前
    ，均利用各傳播媒體積極宣導政府查辦賄選之決心，並籲請
    全體候選人及民眾共同摒棄賄選，詎被告林德松為現任里長
    為尋求連任成功，不惜以身試法，對整體選舉風氣影響匪淺
    ，所為自屬不該，惟念其已坦白承認犯行，並衡量其行賄之
    對象人數不多及金額不高、手段平和之賄選情節，於犯本案
    前亦無任何犯罪前科紀錄，有臺灣高等法院被告前案紀錄表
    1份附卷可參，素行良好，其為高職畢業之智識程度、家庭
    經濟狀況為小康（參警訊調查筆錄受詢問人欄之記載），及
    其於99年11月12因遭執行羈押後無法進行選舉活動，於99年
    11月27日投票日亦落選結果等一切情狀，量處有期徒刑1年
    10月。並說明被告既因犯公職人員選舉罷免法第99條第1項
    之罪而被論罪科處有期徒刑，自應依據公職人員選舉罷免法
    第113條第3項之規定及刑法第37條第2項規定，宣告褫奪公
    權3年。另說明沒收部分：按（修正前）公職人員選舉罷免
    法第90條之1第3項固規定預備或用以行求期約或交付之賄賂
    ，不問屬於犯人與否，沒收之。但如其賄賂已交付與有投票
    權之人收受，因收受者係犯刑法第143條第1項之投票受賄罪
    ，其所收受之賄賂應依同法條第2項之規定沒收之，如全部
    或一部不能沒收時，追徵其價額。故犯投票行賄罪者，其已
    交付之賄賂  自應依刑法第143條第2項之規定於其對向共犯
    所犯投票受賄罪之從刑宣告追徵、沒收，不得再依上開公職
    人員選舉罷免法之規定沒收。（最高法院95年度臺上字第49
    95號、2407號、93年度臺上字第5728號、92年度臺上字第49
    33號判決要旨參照）。復按（修正前）公職人員選舉罷免法
    第90條之1第3項及刑法第143條第2項之規定，均係刑法第38
    條第3項但書所謂之特別規定，採義務沒收主義，倘該應沒
    收之賄賂物係屬金錢時，因金錢為代替物，重在兌換價值，
    而不在原物，自難拘泥於一般沒收原物之理論，故不以當場
    搜獲扣押或仍由犯人持有、管理、支配原物為限，苟經確認
    其為上開預備或用以行求、期約或交付之金錢賄款時，均應
    適用上揭規定宣告沒收。（最高法院87年臺上字第4210號、
    85年臺上字第5635號、86年度臺上字第502號判決意旨參照
    ）。又按共同正犯預備或用以行求、期約或交付之賄賂為新
    臺幣時，因係合併計算，為避免執行時發生重複沒收之情形
    ，故各共同正犯之間係採連帶沒收主義，於裁判時應諭知被
    告共同犯罪所得之財物應與其他共同正犯連帶沒收之。但若
    共同正犯預備或用以行求期約或交付賄賂（如現金）之全部
    或一部業經扣案，則該扣案部分之應沒收物既無發生重複執
    行沒收之虞，即無適用共同正犯連帶沒收主義之餘地。依公
    職人員選舉罷免法第99條第3項規定宣告沒收時，僅須對於
    未扣案部分賄賂諭知共同正犯連帶沒收之旨，而就已扣案部
    分款項逕依上述規定宣告沒收即可，無庸一併諭知與其他共
    同正犯連帶沒收（最高法院98年度台上字第7877號判決意旨
    參照）。經查，本件行求賄賂之對象黃溪圳、廖林柑、李金
    振、黃壁鋐、劉清松、李瑞明、謝賢墩等人，因未具收受賄
    賂之主觀意思，業經臺灣台中地方法院檢察署檢察官於99年
    12月6日以99年度選偵字第44號為投票受賄罪之不起訴處分
    在案，此有不起訴處分書（見臺灣臺中地方法院檢察署99年
    度選偵字第44號卷四第219至221頁）附卷可考，則依前揭說
    明，本件仍應依公職人員選舉罷免法第99條第3項規定，於
    被告所犯行求賄賂罪主刑後均宣告沒收（最高法院99年度台
    上字第4787號、99年度台上字第5835號判決意旨亦可參照）
    。又被告就原本欲行求黃溪圳之賄款1萬元部分，並未實際
    交付予黃溪圳，就此1萬元賄款雖未據扣案且無對向犯，自
    應依公職人員選舉罷免法第99條第3項規定，於被告所犯行
    求賄賂罪主刑後宣告沒收之，此部分為被告單獨犯罪，僅對
    被告1人宣告沒收；又被告與同案被告黃溪圳共同用以行求
    廖林柑、李金振、黃壁鋐、劉清松、李瑞明、謝賢墩等人之
    賄款6萬元部分，因該等具有投票權之人由其本人或配偶退
    還被告林德松而未實際收受，就此6萬元賄款雖未據扣案且
    無對向犯，自應依公職人員選舉罷免法第99條第3項規定，
    於被告所犯共同行求賄賂罪主刑後宣告與同案被告黃溪圳連
    帶沒收之。至於在被告住處查扣之選舉名冊1冊、99年度直
    轄市里長選舉候選人登記名冊1本、名冊筆記本2本、禮簿1
    本、手機1支（含門號0000-000000SIM卡）等物，均係被告
    身為里長職務上所持有之物，並無證據足以證明與本案被告
    及同案被告黃溪圳所犯之對於有投票權人行求賄賂罪有直接
    之關聯，又非依法應沒收之物，爰不另為沒收宣告之諭知等
    情，核其認事、用法、量刑均無不當。
四、又(一)檢察官上訴意旨略謂：被告於偵查中對於構成投票行賄
    罪之主觀構成要件事實並未坦白承認，不符合偵查中自白之
    情形，應無公職人員選舉罷免法第99條第5項減刑規定之適
    用。(二)被告上訴之意旨謂：伊均認罪，請求給予緩刑及諭知
    公益捐之機會云云。然查：(一)所謂自白，乃被告對自己犯罪
    事實之全部或一部之供述之謂，被告所供述者，不必限於構
    成要件該當事實，即除供述構成要件該當事實外，另外主張
    違法阻卻事由或責任阻卻事由，猶不失為自白；而被告於偵
    查中對於交付金錢予黃溪圳及託黃溪圳交付金錢予廖林柑、
    李金振、黃壁鋐、劉清松、李瑞明、謝賢墩等人之客觀事實
    均坦承不諱，對於其交付金錢之目的是否基於行賄之主觀犯
    意，雖僅以「感謝幫忙」、「慰勞金」、「選舉是現實的」
    等隱晦不明之用詞帶過，然其於供述中已坦承基於選舉之現
    實理由以慰勞金或感謝幫忙之名義欲收買黃溪圳、廖林柑、
    李金振、黃壁鋐、劉清松、李瑞明、謝賢墩等鄰長於里長選
    舉時之相挺，是其於偵查中雖未為「認罪」之表示，因已對
    犯罪事實之一部事實為供述，猶不失為自白，自應依公職人
    員選舉罷免法第99條第5項之規定減輕其刑，檢察官之上訴
    為無理由。(二)又按量刑輕重係屬事實審法院得依職權自由裁
    量之事項，苟已斟酌刑法第57條各款所列情狀而未逾越法定
    刑度，不得遽指為違法。至緩刑之宣告，除應具備同法第74
    條所定條件外，並須有可認為以暫不執行刑罰為適當之情形
    ，始得為之，亦屬法院裁判時得依職權自由裁量之事項，當
    事人不得以原審未諭知緩刑指為違背法令（最高法院72年度
    台上字第6696號、75年度台上字第7033號判例要旨參照）；
    且在同一犯罪事實與情節，如別無其他加重或減輕之原因，
    下級審量定之刑，亦無過重或失輕之不當情形，則上級審法
    院對下級審法院之職權行使，原則上應予尊重（最高法院85
    年度台上字第2446號裁判意旨參照）。另按緩刑之宣告，除
    應具備刑法第74條第1項所定之形式要件外，並須有可認為
    以暫不執行刑罰為適當之情形，始得為之。至是否適當宣告
    緩刑，本屬法院之職權，得依審理之結果斟酌決定，非謂符
    合緩刑之形式要件者，即不審查其實質要件，均應予以宣告
    緩刑，故倘經審查認不宜緩刑，而未予宣告者，尚不生不適
    用法則之違法問題。本件原審判決已依刑法第57條之規定審
    酌被告上開一切情狀而量處上述罪刑，核其認事用法並無不
    當，亦無違反經驗法則、論理法則、比例原則、公平原則，
    或有何其他違法情事，本院認原審法院已就刑法第57條揭示
    之各種量刑條件妥為斟酌，所處之刑符合「罰當其罪」之原
    則，並無輕重失衡之情形。又被告既自95年間起擔任台中市
    太平區永隆里里長，並參與99年大台中直轄市三合一選舉台
    中市太平區永隆里里長候選人，顯然社會歷練豐富，非思慮
    短淺、毫無智識之人，對於選舉制度對國家民主法治發展影
    響深遠應感同身受，明知政府再三重申杜絕賄選之禁令，竟
    不顧國家選舉正常發展，輕忽政府一再宣導禁止賄選之政策
    ，無畏立法者業將賄選視為惡性嚴重之犯罪行為並規範為最
    輕本刑為有期徒刑3年以上之重罪懲罰，欲藉由其平日累積
    之人脈，遂行賄選影響選舉結果之惡行，顯非一時失慮而罹
    刑典，其對於社會善良風氣之斲傷與民主法治秩序之破壞甚
    大，客觀上復無何能引起一般社會大眾認同及憫恕之情，倘
    予以緩刑，無異變相鼓勵賄選，非社會通念所能接受，亦與
    嚇阻賄選及採行嚴格刑事政策之立法意旨相悖甚鉅，是本院
    認依其上述之犯罪情狀，應不予緩刑，是被告上訴請求予以
    緩刑及諭知公益捐，亦無理由。綜上所述，檢察官及被告之
    上訴，均無理由，應予駁回。
據上論斷，應依刑事訴訟法第368條，判決如主文。
本案經檢察官沈淑宜沈淑宜到庭執行職務。
中    華    民    國   100    年    7     月    21    日
            刑事第五庭  審判長法  官  趙  春  碧
                              法  官  賴  恭  利
                              法  官  卓  進  仕
以上正本證明與原本無異。
如不服本判決應於收受送達後10日內向本院提出上訴書狀，其未
敘述上訴理由者，並得於提起上訴後10日內向本院補提理由書狀
（均須按他造當事人之人數附繕本）「切勿逕送上級法院」。
                              書記官  郭  振  祥
中    華    民    國   100    年    7     月    21    日
附錄本案論罪科刑法條：
公職人員選舉罷免法第99條
對於有投票權之人，行求期約或交付賄賂或其他不正利益，而約
其不行使投票權或為一定之行使者，處3年以上10年以下有期徒
刑，得併科新臺幣1百萬元以上1千萬元以下罰金。
預備犯前項之罪者，處1年以下有期徒刑。
預備或用以行求期約或交付之賄賂，不問屬於犯人與否，沒收之
。
犯第1項或第2項之罪，於犯罪後六個月內自首者，減輕或免除其
刑；因而查獲候選人為正犯或共犯者，免除其刑。
犯第1項或第2項之罪，在偵查中自白者，減輕其刑；因而查獲候
選人為正犯或共犯者，減輕或免除其刑。